【裁判字號】    97,家訴,34
【裁判日期】    980702
【裁判案由】    返還不當得利
【裁判全文】
臺灣桃園地方法院民事判決              97年度家訴字第34號
原      告  丙○○
訴訟代理人  王道元律師
原      告  丁○○
被      告  乙○○
訴訟代理人  李權宸律師
上列當事人間請求返還不當得利事件，本院於民國98年6 月18日
言詞辯論終結，判決如下：
    主      文
被告應將新台幣參佰伍拾貳萬陸仟元返還與兩造公同共有。
訴訟費用由被告負擔。
本判決第一項於原告以新臺幣壹佰壹拾捌萬元為被告供擔保後，
得假執行。
但被告如以新臺幣佰伍拾貳萬陸仟元為原告預供擔保，得免為
假執行。
    事實及理由
甲、程序方面：
壹、按訴狀送達後，原告不得將原訴變更或追加他訴。但擴張或
    減縮應受判決事項之聲明者，不在此限。民事訴訟法第255
    條第1 項但書第3 款定有明文。經查，本件原告起訴狀原請
    求被告應返還與兩造及丁○○公同共有新台幣（下同）3,52
    0,000 元。嗣於97年7 月10日變更上開請求金額為3,526,00
    0 元。經核上開變更屬擴張應受判決事項之聲明，參照前開
    規定，無須被告同意，應予准許。
貳、按訴訟標的對於數人必須合一確定而應共同起訴，如其中一
    人或數人拒絕同為原告而無正當理由者，法院得依被上訴人
    聲請，以裁定命該未起訴之人於一定期間內追加為原告，逾
    期未追加者，視為已一同起訴，為民事訴訟法第56條之1 第
    1 項所明定。查本件原告丙○○係依不當得利法律關係，訴
    請被告乙○○返還被繼承人己○○之現金遺產3,526,000 元
    於全體繼承人。原告上開請求，核屬公同共有權利之行使，
    自有合一確定必要，且依民法第828 條第2 項規定，公同共
    有權利行使須得全體公同共有人同意，而被繼承人己○○之
    繼承人，除原告及被告外，尚有丁○○，其無正當理由拒絕
    同為原告，本院已依原告聲請，通知丁○○是否同意追加為
    原告，丁○○經合法送達後同意追加，依前揭規定，應視為
    已一同起訴而為原告，故本件當事人之適格並無欠缺，合先
    敘明。
乙、實體方面：
壹、原告起訴主張：原告之父母為李行志與己○○（戶政事務所
    將原告父親名字誤繕為李行「忠」），且有兄丁○○、弟乙○○。李行志已歿十餘年，己○○則於91、92年間，陸續罹
    患腦血栓塞症、無併發症之動脈硬化性癡呆症、老年期癡呆
    症等，嗣後病情惡化，終於國軍桃園總醫院之加護病房內，
    於94年4 月23日去世。李行志係職業軍人，原告全家原係居
    住於桃園縣貿商八村之眷戶（地址：桃園縣平鎮市○○里○○
    鄰○○段49號），後國防部欲將貿商八村原有眷舍拆除後蓋
    建國宅，原眷戶可選擇分配國宅一戶，或選擇領取補償金，
    己○○係選擇領取補償金，國防部遂於94年1 月26日（應為
    94年1 月4 日）左右，將上開補償金匯入己○○事先指定之
    金融機構帳戶內。於己○○去世後，該補償金係遺產之一部
    ，原告曾詢及被告有無提領或使用該補償金，詎料被告竟謊
    稱伊未領取，並稱：「已將補償金退還給國防部了」云云，
    為原告嗣後曾向國防部查詢，始於96年間發現該補償金確有
    核撥，且匯入己○○帳戶後，似被轉帳至被告之銀行帳戶內
    ，始知被告所言不實。被告辯稱國防部於94年1 月5 日匯入
    己○○龍潭中興郵局300 萬元，因母親己○○於生前已交代
    領得上開款項後，即贈與被告，被告乃於94年1 月5 日分別
    匯入乙○○、李忠信、李忠良各100 萬元，惟查己○○龍潭
    中興郵局存摺（帳號：000-0000000-0000000） 可知國防部
    於94年1 月5 日係跨行匯入補償金3,526,000 元，己○○既
    在94年1 月1 日因急診昏迷，萬不可能有贈與之意思表示；
    退萬步言，依據己○○於國軍桃園總醫院門診病歷之記載，
    顯示己○○自92年12月起，即患有無併發症之動脈硬化性癡
    呆症、老年期癡呆症、伴有妄念之動脈硬化性癡呆症等精神
    方面疾病，顯見己○○陷於意識不清。是以，縱然己○○有
    贈與被告之行為，於行為當時，亦係處於無意識或精神錯亂
    中，依民法第75條規定，其贈與契約之意思表示無效。復佐
    以甲○○○○於97年12月31日回覆本院之內容略以：己○○
    於93年11月再次罹患中風病導致四肢癱瘓、臥床不起、意識
    喪失，此時應已完全喪失心神，並完全無法處理自己之事務
    直至94年4 月去世為止等語，足資證明原告所言非虛，被告
    無法律上之原因取得系爭補償金，乃屬侵害原告等繼承人之
    繼承財產，爰依民法第179 條，請求被告返還不當得利。並
    聲明：被告應將3,526,000 元返還與兩造三人公同共有。原
    告願供擔保現金或同額之銀行可轉讓定期存單，請准宣告假
    執行。訴訟費用由被告負擔。
貳、被告則以：國防部於94年1 月5 日將拆遷補償款3,526,000
    元匯入己○○於中國農民銀行之帳戶，因原告之母親己○○
    於生前已交代領得上開款項後即贈與被告，被告乃於94年1
    月5 日將該筆款項轉匯致母親己○○名下之龍潭中興郵局帳
    戶，並隨即於該日自該帳戶提領3,000,000 元分別匯入乙○○、平鎮山仔頂郵局；李忠信、中壢14支郵局；李忠良、平
    鎮山仔頂郵局等各1,000,000 元，嗣於94年1 月11日再提領
    600,000 元，兩造之母親於生前交代被告，國防部通知可領
    取系爭3,526,000 元時，為母親完成金融機關開戶程序，領
    得系爭款項時贈與被告。另國軍804 醫院就己○○之就診時
    之醫療紀錄及是否有處理自己事務之能力業已函覆本院在案
    ，原告主張母親己○○係無行為能力人即無可採等語，並為
    答辯聲明：原告之訴及假執行之聲請均駁回。訴訟費用由原
    告負擔。如受不利益之判決，願供擔保免為假執行。
、得心證之理由：
一、原告主張兩造之被繼承人己○○於94年4 月23日死亡，而己○○生前領有國防部之拆遷補償費用3,526,000 元，而國防
    部於94年1 月5 日將該筆款項匯入己○○於中國農民銀行之
    帳戶，被告乃於94年1 月5 日將該筆款項轉匯致己○○名下
    之龍潭中興郵局帳戶，並隨即於該日自該帳戶提領3,000,00
    0 元分別匯入乙○○、平鎮山仔頂郵局；李忠信、中壢14支
    郵局；李忠良、平鎮山仔頂郵局等各1,000,000 元，嗣於94
    年1 月11日再提領600,000 元之事實，業據其提出戶籍謄本
    3 件、中國農民銀行存款對帳單、同行匯款申請書帶收入傳
    票、存摺存款取款憑條等件為證，且為被告所不爭執，應認
    原告此部分之主張為真實。
二、本案首應審酌者為：（一）被告主張自己○○取得3,526,00
    0 元，係己○○所贈與，是否確實有法律上之原因？（二）
    如果前開贈與無理由，被告應將價金返還何人？經查：
（一）關於「被告主張自己○○取得3,526,000元，係己○○所
      贈與，是否確實有法律上之原因？」：
  １、證人戊○○即兩造堂兄弟對於本院訊問：「【兩造的母親
      有一筆拆遷補償款，證人是否知道？為何知悉？】，回答
      【我是桃園縣平鎮市貿商八村自治會的會長，兩造的母親
      與我同住一村，但是不同戶，所以我知道有眷村改建之事
      。】；【兩造的母親與何人同住？】，【與被告住。】；
      【兩造的母親精神狀況如何？證人有無去探望過？】，【
      在民國87年時，他們的母親搬到龍潭的中興路與被告同住
      ，當時，我大約二、三個月探望過他，另外，三節也會在
      他家過，他一直到93年年底時他第二次中風後，他的精神
      狀況就完全無法說話，之前都可以講話。】；【兩造的母
      親是否知道拆遷補償款多少錢？】，【不知道，只知道可
      以領一筆錢。】；【兩造的母親有無對該筆錢做何用途的
      指示？】，【兩造的母親在開完農民銀行大溪分行的帳戶
      之後，這個帳戶是作為轉帳匯款之用，在92年10月份左右
      將印章及存款簿交給我，之後，他交代誰照顧他，就將這
      筆錢交給他，我說我無法將錢交給他，所以就將存款簿及
      印章給他。】；【被告照顧他的母親如此久，為何不直接
      將存款簿以及印章交給被告？】，【我不知道。】；【兩
      造的母親之前金錢由誰保管使用？】，【我不知道。】；
      【證人是否知道兩造的母親可以領半退俸？】，【知道。
      】；【對於該筆錢的使用，兩造的母親有無告訴證人使用
      情形如何？】，【沒有。】（詳見本院98年6 月18日言詞
      辯論筆錄），證人戊○○之證詞亦無法證明兩造之母親有
      將該筆錢贈與被告之意思，僅能證明兩造之母親有交代證
      人將此筆錢交付給照顧伊之人，然到底做何之用？是作為
      照顧伊生活費用？贈與？證人之證詞均無法進一部之證明
      。再者，如果兩造之母親有將該筆金錢贈與被告之意，為
      何不直接將存款簿及印章交附給被告，而係交付給第三人
      保管。
  ２、原告主張依照病歷表之記載當時己○○並無行為能力，因
      此否認兩造母親有贈與之行為，縱然有贈與之行為，兩造
      母親己○○其並無行為能力，所為之贈與之行為亦無效云
      云。就己○○之病例本院曾詢國軍桃園醫院該病患於94年
      1 月至4月 之病情如何？有無意識能力？能否處理自己之
      事務？該院函覆劉員因呼吸衰竭，插管無法言語，肝炎病
      黃疸，病情危篤，無法脫離呼吸機而進行氣管造廔術。無
      法言語，但有意識能力。能處理自己之事務。此有該院97
      年8 月20日醫桃企管字第0970002351號函在卷可稽。但本
      院再度函詢己○○於國軍桃園總醫院之主治醫師尹居浩，
      詢問己○○於92年12月起至94年4 月至己○○去世止是否
      已達於心神喪失或精神耗弱致不能處理自己事物之狀態，
      經尹居浩醫師提出書面函覆以：個案己○○（身分證號碼
      ：Ｚ000000000），自92年7 月3 日起至92年7 月19日止，
      因大腦缺血性中風引發運動性失語症及血管性失智症，於
      國軍桃園總醫院住院治療，由本人診治，此後陸續於本人
      門診及精神科門診追蹤治療至93年10 月13 日止。根據本
      院所提供之國軍桃園總醫院門診病歷記載，己○○自92年
      7 月19日中風後即無法言語，且有失智病症，情緒不穩、
      易怒；93年2 月開始有嚴重被害妄想，並有攻擊他人之行
      為。此時（即93年2 月）應已有心神喪失及精神耗弱之情
      形，且無法正確處理自己事務之狀態。根據94年1 月2 日
      至94年4 月4 日於腸胃內科之住院病歷摘要記載，己○○
      於93年11月再次罹患中風並導致四肢癱瘓、臥床不起、意
      識喪失（當時並未在國軍桃園總醫院就醫，診治醫療院所
      不詳），此時應為已完全心神喪失，並完全無法處理自己
      之事務，直至94年4 月去世為止等語，有尹居浩醫師之函
      覆在卷。兩次函詢之結果容有差異，但本院審酌尹居浩醫
      師為實際診治己○○之醫療人員，其所提之證詞自較前開
      國軍桃園總醫院所函覆之己○○之病情內容回覆表較為可
      採，可認己○○自92年7 月間中風起即無法言語，且自93
      年2 月間顯已無法處理自己事務之能力。
  ３、綜上所述，己○○自92年7 月間中風起即無法言語，且自
      3 年2 月間無處理自己事務之能力，則己○○何能將該筆
      補助款贈與被告。再者，直至言詞辯論終結前，被告均無
      提出己○○係於何時、地將該筆款項贈與伊，故被告主張
      己○○有將該筆款項贈與伊顯無採信。
（二）如果前開贈與無理由，被告應將價金返還何人？
      經查：既然被告無法贈明己○○確實將該筆補助款贈與伊
      ，則系爭3,526,000 元補償金，於己○○於94年4 月23日
      死亡起，乃屬被繼承人己○○所遺之遺產，其遺產自應依
      民法第1138條由繼承人繼承乙節，據原告所提之戶籍謄本
      可知，自屬於繼承人即己○○之子女原告丙○○、丁○○
      及被告乙○○等3 人公同共有，而被告既無法律上之原因
      而受有系爭3,52 6,000元之利益，已如前述，原告自得依
      民法第179 條、第1151條，請求返還3,526,000 元於全體
      繼承人為公同共有無誤。
（三）被告聲請傳喚證人其妻古鐘鳴證明兩造之母親己○○有將
      系爭款項贈與伊之意思表示，審酌證人古鐘鳴為被告之妻
      ，顯有偏頗之虞，且經本院闡明證人欲證明之人、事、時
      地，被告應陳明以供本院參酌，然被告直至言詞辯論終結
      前均未提出，故本院認無傳喚之必要，附此敘明。
三、綜上所述，原告主張被告無法律上之原因，受有3,526,000
    元之利益，堪信為真實，故原告依不當得利法律關係，請求
    被告返還3,526,000 元予原告及被告三人全體，為有理由，
    應予准許。
肆、兩造陳明願供擔保，分別聲請宣告假執行及免為假執行，經
    核尚無不合，爰分別酌定相當擔保金額准許之。
伍、兩造其餘攻擊防禦方法經審酌後，認與判決結果無涉，爰不
    一一論述，併此敘明。
陸、據上論結，本件原告之訴為有理由，依民事訴訟法第78條、
    第39 0條第2 項、第392 條第2 項之規定，判決如主文。
中    華    民    國    98    年    7    月      2    日
                  家事法庭法  官  張益銘
上列正本證明與原本無異。
如對本判決上訴應於判決送達後20日內向本院提出上訴狀（須附
繕本），並繳納上訴費用。
中    華    民    國    98    年    7    月      2    日
                          書記官  許白梅

司法院資訊處製作；財團法人民間司法改革基金會備份。
